【裁判字號】    97,重訴,143
【裁判日期】    980226
【裁判案由】    拆屋還地等
【裁判全文】
臺灣板橋地方法院民事判決             97年度重訴字第143號
原      告  丁○○
訴訟代理人  許朝昇律師
被      告  子○○
            簡愛國際休閒旅棧有限公司
上一人之法定代理人
            戊○○
訴訟代理人  吳茂榕律師
            粘舜權律師
上列當事人間請求拆屋還地等事件，本院判決如下：
    主      文
原告之訴及假執行之聲請均駁回。
訴訟費用由原告負擔。
    理      由
一、按「訴訟標的對於數人必須合一確定而應共同起訴，如其中
    一人或數人拒絕同為原告而無正當理由者，法院得依原告聲
    請，以裁定命該未起訴之人於一定期間內追加為原告。逾期
    未追加者，視為已一同起訴。」、「法院為前項裁定前，應
    使該未起訴之人有陳述意見之機會。」、「第一項未共同起
    訴之人所在不明，經原告聲請命為追加，法院認其聲請為正
    當者，得以裁定將該未起訴之人列為原告。但該原告於第一
    次言詞辯論期日前陳明拒絕為原告之理由，經法院認為正當
    者，得撤銷原裁定。」，民事訴訟法第56條之1 第1 項至第
    3 項定有明文；又按「公同共有人之權利、義務，依其公同
    關係所由規定之法律或契約定之。」、「除前項之法律或契
    約另有規定外，公同共有物之處分，及其他之權利行使，應
    得公同共有人全體之同意。」，亦為民法第828 條第1 項、
    第2 項所明定。再按「原告起訴於當事人適格有欠缺者，係
    屬訴無理由，法院應以判決駁回之，不得認為不合法，以裁
    定形式予以裁判。」，此有最高法院29年抗字第347 號判例
    可參；又「所有權以外之公同共有財產權之爭執，如由公同
    共有人中之一人起訴者，依民法第八百三十一條之規定準用
    同法第八百二十八條第二項規定之結果，除依其公同關係所
    由規定之法律或契約另有規定外，須得其他公同共有人全體
    之同意，始能謂當事人之適格無欠缺。」，亦有最高法院39
    年度台上字第733 號判例可資參照。故若原告起訴之訴訟標
    的屬於原告與其他共有人公同共有之標的，自應以全體公同
    共有人為原告提起訴訟，或經取得其餘公同共有人之同意而
    為原告，並為全體公同共有人之利益而為請求，方能認為其
    當事人之適格並無欠缺。
二、本件原告起訴主張略以：坐落台北縣土城市○○段第573 地
    號土地為原告及如起訴狀附件一所示全體公同共有人公同共
    有（按依土地謄本之登記內容記載之共有人代表有1.林熊祥
    ，其他共有人為2.林衡道3.林衡立4.林衡肅5.林衡志6.癸○
    ○7.林衡偉8.顏春和等人，其中土地登記謄本上登記姓名之
    林熊祥、林衡道、林衡立、林衡肅、林衡志、顏春和等6 人
    業已死亡，但尚未辦理繼承登記，其繼承系統表如起訴狀附
    件二；原告丁○○為前揭土地土地登記名義人之一林衡肅之
    長子，故原告為本件土地公同共有人之一）。被告子○○所
    有之建物即門牌號碼土城市○○路○ 段282 號之建物（土城
    市○○段1535建號建物），有部分坐落於原告及全體共有人
    所有之上開573 號土地上，被告子○○所有上開1535號建物
    現由被告簡愛國際休閒旅棧有限公司（下稱簡愛公司）登記
    為公司所在地，並經營簡愛國際休閒旅棧，上開所有建物，
    顯已侵害原告及全體共有人之利益。被告等未經原告及全體
    公同共有人之同意而無權占用系爭土地（實際占用狀況俟起
    訴後請鈞院至現場勘查並請地政機關測量後確認，原告當再
    依測量結果更正聲明），則原告則可依民法第767 條規定請
    求被告遷離系爭土地，並拆除其上全部建物，騰空返還系爭
    土地與原告及全體公同共有人。又被告等非法占用系爭土地
    致系爭土地全體公同共有人無法就系爭土地為使用收益，已
    致生損害於全體公同共有人，原告及其他共有人不論本於侵
    權行為或不當得利之規定，自均得請求被告按相當於土地法
    第97條規定（土地法第105 條準用第97條）租金額計算給付
    損害金與全體公同共有人新臺幣（下同）800,514 元及自起
    訴狀繕本送達被告之日往前推滿五年之日起至被告返還系爭
    土地之日止，每年按前捐金額給付損害金與原告及全體公同
    共有人。系爭土地全體公同共有人為原告及如起訴狀附表所
    示全體公同共有人，原告於起訴前原要求其他共有人同為本
    件原告，惟其他共有人無正當理由拒絕同為原告，爰併依民
    事訴訟法第56條之1 規定，聲請鈞院命各該未起訴之人於一
    定期間內追加為本件原告，逾期未追加者，依法應視為已一
    同起訴。因而（於經地政事務所測量後更正為）聲明請求被
    告等應將坐落台北縣土城市○○段573 地號土地上如土地複
    丈成果圖所示編號573-A 、57 3-B、573-C （面積分別為6.
    81、10.93 、7.68平方公尺）之建物拆除，並將上開土地騰
    空返還原告及全體公同共有人；被告等應自本件起訴狀繕本
    送達日回溯滿五年之日起至返還前項聲明所示土地之日止，
    按每年836,207 元給付損害金與原告及全體公同共有人，並
    由原告代為受領，並陳明願提供擔保，請求宣告假執行等語
    。
三、本院將原告聲請以裁定命其他公同共有人該未起訴之人於一
    定期間內追加為原告之書狀送達於原告所指之系爭土地之其
    餘公同共有人，並命其於一定期間內表明意見，其中有辛○
    ○、壬○○、丑○○○、庚○○、己○○、乙○○、丙○○
    、甲○○等8 人具狀陳稱：「民法第1164條規定：『繼承人
    得隨時請求分割遺產，但法律另有規定或契約另有訂定者，
    不在此限。』，除非契約另有遺產不得分割之約定，本件原
    告丁○○本得依法請求分割遺產，而原告丁○○既得隨時請
    求分割遺產，再透過分割遺產之訴訟取得土地之特定部分後
    ，請求無權占用該特定部分之占有人返還土地，即無權利無
    法行使或防衛之情事。又遺產分割係就遺產為總括地分割，
    得採取部分繼承人僅得分財物，部分繼承人僅得分土地之分
    割方法，而不必將每樣遺產平均分配予各個繼承人，未必每
    個繼承人均會分得土地，且縱令繼承人均分土地，通常亦僅
    為土地之特定部分，如准予個別公同共有人聲請裁定追加其
    他公同共有人為原告，將坐落系爭土地上之建物全部拆除，
    如該公同共有人事後未分得全部土地，而係分得土地之特定
    部分，卻將占用其分得特定部分以外土地上之建物全部拆除
    ，在其他公同共有人均無意拆除該建物，或未有利用計劃前
    ，拆除該建物將減損土地之利用價值。再者，本件如強制其
    他公同共有人追加為共同原告，顯然侵害其他公同共有人不
    提起訴訟之權利，且建物拆除後土地將因無利用計劃無閒置
    ，亦無法增進公用利益，因此，本件原告丁○○如無法得其
    他公同共有人全體之同意，自應於終止公同共有關係後再起
    訴行使權利為宜，故本件原告丁○○既於得隨時請求分割遺
    產之情形下再行主張權利，其逕行聲請追加其他公同共有人
    為原告，自不應准許。」等語。
四、經查，原告起訴之訴訟標的為屬於原告與其餘公同共有人因
    繼承而取得之公同共有土地，依前揭說明，此一就系爭土地
    而有所請求之訴訟，因於全體公同共有人中有必須合一確定
    之情形存在，而必須以全體公同共有人為原告提起訴訟，或
    經其餘公同共有人之同意提起訴訟，其當事人之適格始無欠
    缺，而原告以一人名義起訴，並聲請裁定命其餘公同共有人
    為共同原告，惟有上開系爭土地之公同共有人辛○○、壬○
    ○、丑○○○、庚○○、己○○、乙○○、丙○○、甲○○
    等8 人以書狀表明其不願與本件原告同為本事件之原告，其
    所具之上述理由，以是否提起訴訟仍應以權利人之意願為準
    ，且遺產總括進行分割，各繼承人所能分得之遺產尚屬未能
    確定之狀況，而各繼承人對於所可分得之遺產所採取之處理
    態度不一，在未有利用計畫之前，有部分繼承人願意暫時維
    持目前之使用狀況，不能因其不願改變目前之使用狀況即認
    為不具正當理由，故而其不願提起訴訟請求目前占有使用人
    拆除地上物返還土地，亦應認為一種處理所得遺產之方法，
    不能因其處理遺產之方法與其他繼承人意願不同，即認為其
    作法不具正當理由，故應認為上述辛○○等8 人所具不願與
    本件原告同為本事件原告之理由當屬可採，可認為係有正當
    理由而得拒絕與本件原告同為本事件之原告，故就上述辛○
    ○等8 人部分即不得依民事訴訟法第56條之1 第1 項規定，
    以裁定命其同為本事件之原告，故原告聲請命其餘公同共有
    人應與本件原告同為原告而為起訴，就此8 名公同共有人部
    分，即不能准許，因而原告不能取得全體公同共有人之同意
    而提起本件訴訟一節，即堪予認定。從而，原告起訴時，既
    未以全體公同共有人為原告提起訴訟，又不能取得其餘公同
    共有人全體之同意，同為原告而為起訴，則本件原告之訴之
    當事人適格即有欠缺，依首揭說明，原告之訴即為顯無理由
    ，爰不經言詞辯論，逕以判決駁回之。原告假執行之聲請，
    因訴之駁回而失所附麗，應併予駁回。
五、依民事訴訟法第249條第2項、第78條，判決如主文。
中    華    民    國    98    年    2     月    26    日
                  民事第一庭  法  官  許瑞東
以上正本證明與原本無異。
如不服本判決，應於送達後20日內向本院提出上訴狀。
中    華    民    國    98    年    2     月    26    日
                              書記官  賴玉芬


司法院資訊處製作；財團法人民間司法改革基金會備份。
